【裁判字號】    88,訴,263
【裁判日期】    890801
【裁判案由】    偽造文書等
【裁判全文】
臺灣板橋地方法院刑事判決                          八十八年度訴字第二六三號
    公  訴  人  臺灣板橋地方法院檢察署檢察官
    被      告  乙○○
    選任辯護人  邱一峰
右列被告因偽造文書等案件，經檢察官提起公訴（八十六年度偵續字第一二五號），
本院判決如左：
    主  文
乙○○無罪。
    理  由
一、本件公訴意旨略以︰被告乙○○為台北縣永和市○○路六一六巷一號八樓萬國聯
    合會計師事務所之人員，為從事業務之人，永旭日工程有限公司（下稱永旭日公
    司）於民國八十三年間委請乙○○代為記帳及向稅捐機關申報、繳納稅捐，詎乙○○竟意圖為自己不法所有，於八十三年九月間，受領永旭日公司交付之開單日
    為八十三年九月二十六日之賀泰營造有限公司（下稱賀泰公司）之銷貨退回進貨
    退出或折讓證明單一張，明知該證明單上僅載明八十三年七月三十一日模板工程
    折讓新台幣（下同）四萬二千八百五十七元可資扣抵稅額，竟於該記載文字之下
    方又多偽填載八十三年七月二日折讓四百萬元、八十三年八月十五日折讓四百萬
    元，金額共計八百萬元，又偽造開單日為八十三年十一月二十五日，金額一千四
    百五十三萬六百五十八元，以及八十三年十二月二十八日，金額一千三百三十七
    萬六千五百零三元之進貨退出折讓證明單二張，金額共計二千七百六十三萬一百
    六十一元，持往稅捐機關報稅以資扣抵稅額，足以生損害於賀泰公司、永旭日公
    司等，被告為掩飾其犯行，乃於申報八十三年九月、十月、十一月、十二月之營
    業稅額時，提出虛偽製作之另一種繳稅版本於永旭日公司負責人庚○○，使庚○○陷於錯誤將應繳納之稅款交予乙○○代繳，乙○○則將，利用偽造折讓證明單
    扣抵稅額節省下之百分之五營業稅款共計一百七十九萬六千五百零七元予侵入己
    囊。又乙○○意圖為自己不法所有，於八十四年一月十七日，永旭日公司將其公
    司八十三年十一月、十二月所應繳納之營業稅款，委請永產實業有限公司（下稱
    永產公司）負責人邵忠明以提兌合作金庫支票領取現金方式給付乙○○，邵忠明
    遂請其房東丙○○轉請永產公司會計小姐丁○○提領一百九十萬元交付乙○○，
    乙○○取得上開款項後，復加以侵占其中一百三十九萬六千五百零七元入己，致
    告訴人須再補繳稅款，因認被告涉犯刑法第二百十條偽造私文書、第二百十四條
    業務登載不實、第二百十六條行使不實或偽造文書、第三百三十六條第二項業務
    侵占、第三百三十九條詐欺等嫌。
二、按犯罪事實應依證據認定之，無證據不得推定其犯罪事實；又不能證明被告犯罪
    者，應諭知無罪之判決，刑事訴訟法第一百五十四條、第三百零一條第一項分別
    定有明文。次按認定不利於被告之事實，須依積極證據，苟積極證明不足為不利
    於被告事實之認定時，即應為有利於被告之認定，更不必有何有利之證據，最高
    法院三十年上字第八一六號著有判例。
三、訊據被告乙○○堅決否認有何偽造文書、業務侵占、詐欺犯行，其於偵審中辯稱
    永旭日公司所須繳交之營業稅款，係由伊填妥計算好之營業稅繳款書後，交由永
    旭日公司逕行繳畢稅款，該公司再將營業稅繳款書收執聯及申報聯交給伊事務所
    ，伊復據以製作稅額申報書，伊從未經手過營業稅款之繳納，亦未變造或偽造折
    讓證明單，另己○○（原名邵忠明）之會計小姐丁○○交給伊一百九十萬元一事
    ，係戊○○主動與伊聯絡，叫伊與丁○○共同領取款項後再交給戊○○，伊隨即
    於八十四年一月十七日當天在伊事務所將所領得之一百九十萬元交給戊○○，並
    無侵占情事等語。經查：
（一）告訴人永旭日公司所指述被告變造及偽造銷貨退回進貨退出或折讓證明單，其
      製作日期分別係八十三年九月二十六日、八十三年十一月二十五日及八十三年
      十二月二十八日，此有該折讓證書單三紙附卷可稽。告訴人之代表人庚○○經
      營其公司，理應深知公司之營運狀況，就其公司與賀泰公司間之銷貨退回之情
      形，亦應有所了解。且上開三紙折讓證明單既係由賀泰公司填具後交給告訴人
      ，此據告訴代理人及告訴人之代表人庚○○於偵查中所陳明，告訴代理人稱「
      （問：八十三年九月、十月之營業稅繳款及申報皆為十三萬五千餘元，實繳金
      額亦同，如何說乙○○有偽造？）當時正交接周稱多少錢，告訴人就給多少錢
      ，實際情形告訴人亦不清楚。八十三年十一月二十五日及八十三年十二月二十
      八日之折讓證明單是賀泰開出」（見八十六年度偵續字第一二五號偵查卷第一
      七頁反面）、庚○○陳稱「（問：八十三年九月二十六日那張是否你親自交給
      乙○○？另二張是否稅捐處發現賀泰並沒有為同樣申報，有異常而通知你們？
      ）是，九月二十六日那張是賀泰公司發覺有問題，通知我才知」、「（該證明
      單是否原由賀泰來寫？）是」（見八十四年度偵字第一二二一七號偵查卷第七
      八頁及其反面）、「（卷附之折讓證明單是否你公司製作？）是賀泰公司之會
      計交給我」（見八十六年度偵續字第一二五號偵查卷第四一頁），則告訴人之
      銷貨退回之總金額究為若干，告訴人是否確實不知情，並任由被告於該折讓證
      明單上多填具八百萬元之退出金額，而減少所應繳納之營業稅額，此不無疑義
      。況上開折讓證明單，除該八十三年九月二十六日之折讓單上多填具八百萬元
      ，可資扣抵稅額四十萬二千一百四十三元外，八十三年十一月二十五日及十二
      月二十八日之折讓證明單，則分別填具進貨退出之金額為一千四百五十三萬六
      百五十八元及一千三百三十七萬六千五百零三元，總進貨退出金額為二千七百
      六十三萬一百六十一元，而其可資扣抵之稅額分別為七十二萬七千六百八十二
      元及六十六萬八千八百二十五元，總扣抵稅額為一百三十九萬六千五百零七元
      ，衡其數額可謂甚鉅，告訴人何以未發覺其中有異？又何以於八十三年十一月
      間繳納八十三年九月、十月之營業稅款後，仍未發覺，卻又繼續於八十四年一
      月間再行繳交八十三年十一月、十二月之營業稅款之可能？準此以觀，告訴人
      所為指述，不無悖於常情之處。
（二）卷附之八十三年九月二十六日、八十三年十一月二十五日及八十三年十二月二
      十八日之折讓證明單三紙，據告訴人所陳係由賀泰公司填具交給告訴人之情，
      已如前述，而依台北縣稅捐稽徵處中和分處回函所檢附之永旭日公司八十三年
      九月二十六、十一月二十五日及十二月二十八日之營業人銷貨退回進貨退出或
      折讓證明單三紙（見八十四年度偵字第一二二一七號偵查卷第八八至九０頁）
      ，依該三紙證明單上所書寫之字跡、其筆勢、筆畫順序、運筆型態之結構，應
      係出於同一人所書寫，並核與被告於偵查中當庭簽署之「模板工程」、「一式
      」、「宜蘭賀泰營造有限公司」及其他金額阿拉伯數字等字樣之字跡並不相符
      ，此有被告書寫之之字跡一紙附卷可按（見同右偵查卷第八四頁），應可認該
      折讓證明單並非被告所書寫。且按告訴人之指述，八十三年九月二十六日之折
      讓證明單上所載之四萬二千八百五十七元之退出或折讓金額為真正，僅多填具
      之四百萬元、四百萬元係被告變造，另八十三年十一月二十五日及十二月二十
      八日之折讓證明單則出係被告偽造云云，惟據前揭說明，該三紙折讓證明單既
      係出於同一人所填寫，且依告訴人自承該折讓證明單係由賀泰公司填具後交給
      告訴人，亦可認八十三年十一月二十五日及十二月二十八日之折讓證明單亦係
      由賀泰公司之人員所填寫，而非出於被告之偽造。再參酌該三紙折讓證明單所
      載，其賀泰公司之統一發票專用章均係緊接所載之開立發票項下蓋章，而八十
      三年九月二十六日之折讓證明單依告訴人所述，係賀泰公司所填寫交給伊，則
      若該次實際折讓金額僅為四萬二千八百五十七元，賀泰公司於填具時自應緊接
      該四萬二千八百五十七元之項下蓋妥該公司統一發票章，何以多空出兩行始行
      蓋章，顯見該紙折讓證明單上所載之折讓金額四百萬元、四百萬元，均係賀泰
      公司所填具。足徵被告並未變造或偽造上開折讓證明單，亦即告訴人於收受賀
      泰公司所交付之折讓證明單，即知其上所載之折讓金額，則告訴人對其應繳納
      多少營業稅額，自當知悉。
（三）被告是否有直接收取告訴人所應繳納之營業稅款而予侵占一節，被告始終堅詞
      予以否認，而質諸證人林永真稱「（問：你們公司有交稅款給乙○○去報？）
      我們公司都自己去銀行繳款，取得繳款書的聯單後，再轉交給乙○○在報稅」
      、「（問：乙○○替你們報稅後會將繳款書、申報書收執聯退回給你們公司？
      ）會，但是是影本」（見八十四年度偵字第一二二一七號偵查卷第一九二頁）
      ，核與被告辯稱伊未曾經手代繳稅款，都是由公司去稅後，再依營業稅繳款書
      收執聯及申報聯據以報稅之情相符。另依台北縣稅捐徵處中和分處回函（八十
      八年四月二十六日八八北縣稅中一字第二三五二八號函，附於本件刑事卷）檢
      附之永旭日公司八十三年九、十月及同年十一、十二月之營業稅繳款書二紙，
      其所繳納之營業稅分別十三萬五千五百八十三元及六十七萬一千七百二十元，
      所繳納之時間分別為八十三年十一月十六日及八十四年一月十七日，並依前開
      中和分處函所檢附之八十三年九、十月及十一、十二月之台北縣營業人銷售額
      與稅額申報書二紙所載，其中八十三年九、十月之申報書所載之折讓金額為八
      百零四萬二千八百五十七元（可資扣抵稅額四十萬二千一百四十三元）、應實
      繳稅額為十三萬五千五百八十三元，該折讓金額與卷附之八十三年九月二十六
      日之折讓證明單上所載之總金額相符，且所載實繳稅額與實際繳納之稅額亦相
      符；另八十三年十一、十二月之申報書所載之折讓金額為二千七百九十七萬七
      千七百八十二元（可資扣抵稅額一百三十九萬八千八百八十八元）、應實繳稅
      額為六十七萬一千七百二十元，該折讓金額與卷附之八十三年十一月二十五日
      及十二月二十八日之折讓證明單上所載之總金額相符，且所載實繳稅額與實際
      繳納之稅額亦相符。是被告既係依賀泰公司所填具交給永旭日公司之如卷附之
      三紙折讓證明單申報八十三年九、十月及十一、十二月之營業稅，且申報之折
      讓金額與折讓證明單上所載相同，而永旭日公司實際所繳納稅款亦與申報書上
      所載相同，被告既係核實申報，即無從利用折讓證明單上之折讓金額而可資扣
      抵稅額，予以侵占折讓金額所節省下之百分之五營業稅共計一百七十九萬六千
      五百零七元之可能。再參以：庚○○於偵查中先指稱「（問：八十三年十一月
      你們公司何人交營業稅款給乙○○？）我用匯現金給乙○○事務所同棟十樓的
      會計小姐，請她轉交乙○○」（見八十四年度偵字第一二二一七號偵查卷一八
      四頁反面），嗣又改稱「（問：是否曾匯錢給乙○○代繳營業稅？）沒有，我
      於八十三年十一月十四日匯給許子聰轉交給乙○○，八十四年一月十六日匯給
      丙○○轉交乙○○，分別五十九萬元及一百九十餘萬元，八十三年十一月十四
      日是匯給許子聰轉交」（見八十六年度偵續第一二五號偵查卷第二０頁反面及
      二一頁），復於本院調查稱「以前我們都是委託他（指被告）申報，不過錢是
      我們自己在繳，而這次因為會計小姐疏忽，把錢領出來，交給被告去繳，讓他
      有機會作弊」（見本院八十八年六月十四日訊問筆錄），告訴人之代表人庚○○前後指述情節不一，尚難憑其有瑕疵之指述，遽認告訴人有交付金錢予被告
      ，請被告代繳營業稅款。足認被告抗辯並未代永旭日公司繳稅款進而侵占一節
      ，為可採信。
（四）至被告是否侵占告訴人所委交之一百九十萬元一節，被告固坦承確有自邵忠明
      之會計小姐丁○○處受領一百九十萬元，但堅詞係戊○○主動與其聯絡，叫伊
      與丁○○接洽領取該款項後再交給戊○○，其並未詢問該款項之來源，並隨即
      於八十四年一月十七日當天在其事務所將該款項交給戊○○等語。而證人林永
      真於偵查中結證稱「（問：有無看到戊○○？）有，我本來就認識他，在林女
      回到公司後，我確定錢已交給周某後就下到八樓找乙○○，看到戊○○當時人
      在周某事務所內」（見八十四年度偵字第一二二一七號偵查卷第七七頁及其反
      面）、「當時是乙○○來找我，我要會計與其一起到永和合庫領一百九十萬元
      ，另在一銀領九十萬元，其中九十萬元與庚○○無關，會計是丁○○。．．我
      由樓上十樓下我公司八樓之事務所時有碰到戊○○。」（見八十六年度偵續字
      第一二五號偵查卷第三六至三七頁）；另證人甲○○證稱「我只聽說乙○○說
      要與樓上一小姐去領款，等一下戊○○會來事務所拿該筆錢，後來戊○○也有
      來，乙○○還沒回來，就跟林某說等一下，周先生去領款馬上回來，不久周先
      生回來，我看到周某有拿錢交給林某，林某稍微看了一下錢就走了，錢是用紙
      袋裝，周先生一人回事務所。」（見八十四年度偵字第一二二一七號偵查卷第
      七六頁及其反面）。雖戊○○否認有收受該一百九十萬元，其稱「問：（會計
      丁○○領一百九十萬元時你有無到周之事務所？）沒有，我是找林永真」（見
      八十六年偵續字第一二五號偵查卷第三七頁反面），而林永真與被告之事務所
      分別在台北縣永和市○○路六一六巷一號十樓、八樓，可見前開證人證述戊○○於八十四年一月十七日有至乙○○之事務所，即屬為真。再參酌被告是否有
      於八十四年一月十七日在伊事務所交付一百九十萬元予戊○○一事，經委請法
      務部調查局測謊結果：「戊○○稱（一）乙○○未交付其系爭之金錢；（二）
      其未收到系爭之金錢。經測試呈情緒波動之反應，應係說謊。乙○○稱：其有
      交付戊○○系爭之金錢。經測試無情緒波動之反應，應未說謊」，此有該局八
      十九年六月十二日（八九）陸（三）字00000000號鑑定通知書一紙在
      卷足參。是被告抗辯其八十四年一月十七日戊○○有至其事務所，並將一百九
      十萬元交給戊○○一節，即屬可採，戊○○前開所述，尚難採信。被告既將一
      百九十萬元如數交付予戊○○，即無從自該一百九十萬元，從中予以侵占一百
      三十九萬六千五百零七元。
    綜上所述，被告前揭辯詞應非子虛，堪予採信。此外，復查無其他任何積極證據
    ，足資證明被告有何偽造私文書、業務登載不實、行使不實或偽造文書、業務侵
    占或詐欺之犯行，既不能證明被告犯罪，依法應諭知無罪之判決。
據上論結，應依刑事訴訟法第三百零一條第一項前段判決如主文。
本案經檢察官陳伯厚到庭執行職務。
中      華      民      國      八十九      年    八    月      一      日
                                  臺灣板橋地方法院刑事第三庭
                              法  官  李  幼  妃
右正本證明與原本無異。
如不服本判決，應於判決送達後十日內，向本院提出上訴狀。
                                          書記官  強  梅  芳
中      華      民      國      八十九      年    八    月      三      日


司法院資訊處製作；財團法人民間司法改革基金會備份。
